【裁判字號】    94,重訴,1447
【裁判日期】    950626
【裁判案由】    第三人異議之訴等
【裁判全文】
臺灣臺北地方法院民事判決            94年度重訴字第1447號
原      告  中華商業銀行股份有限公司
法定代理人  甲○○
訴訟代理人  郭疆平律師
被      告  中華開發工業銀行股份有限公司
法定代理人  孫致中
訴訟代理人  乙○○
            劉慧君律師
上列當事人間第三人異議之訴等事件，本院於民國95年6月5日言
詞辯論終結，判決如下：
    主  文
原告之訴駁回。
訴訟費用由原告負擔。
    事  實  及  理  由
甲、程序方面：
    原告主張被告於本院提起另案92年度重訴字第933號履行契
    約訴訟，尚在審理中，其於本案再請求本院判決其理由當否
    ，有違一事不再理原則云云。惟按訴訟法上所謂一事不再理
    之原則，乃指同一事件已有確定之終局判決而言。所謂同一
    事件，必同一當事人，就同一訴訟標的而為訴之同一聲明，
    若此之者有一不同，自不得謂為同一事件，自不受確定判決
    之拘束（最高法院19年上字第278號判例、92年台上字第555
    號判決參照）。查，本院92年度重訴字第933號案件，係被
    告對原告請求履行契約之訴，尚在審理中，並無確定力可言
    ，而本件係原告請求撤銷本院92年度執助字第3433號有關原
    告部分之強制執行程序之第三人異議之訴，兩者訴之聲明完
    全不同，自無一事不再理原則之適用；且兩件訴訟之原告不
    同，聲明不同，亦無違重複起訴禁止原則，原告主張違反一
    事不再理原則云云，應有誤會，核先敘明。
乙、實體方面：
壹、原告起訴主張：
一、訴外人大穎企業股份有限公司（下稱大穎公司）為擔保伊對
    於原告中華商業銀行股份有限公司過去、現在及將來所負借
    款、票據、透支、保證、墊款、委任保證以及其他一切債務
    ，於民國86年至88年間先後與原告訂立質權設定契約書10份
    ，以伊在原告信義分公司之定期存款債權共新臺幣（下同）
    3億6,750萬元，分別作成定存單16筆（下稱系爭定期存款債
    權）設定質權（下稱系爭權利質權）予原告。又被告中華開
    發工業銀行股份有限公司亦為大穎公司之債權人，於92年9
    月間就系爭定期存款債權聲請強制執行，業經本院民事執行
    處核發扣押命令及支付轉給命令（執行案號：92年度執助戊
    字第3433號），惟原告係質權人，就系爭定期存款債權有足
    以排除強制執行之權利存在，上開本院民事執行處就系爭定
    期存款債權所為之強制執行程序，即應予撤銷，爰依強制執
    行法第15條規定起訴請求。
二、原告雖曾與被告等17家銀行聯合對大穎公司授信，且實際貸
    放3億6,450萬元予大穎公司，惟系爭權利質權為兩造簽訂「
    聯合授信合約」及「聯合授信銀行合約」前所徵提，並非聯
    合授信貸款債權之擔保，原告自有單獨優先受償之權，因被
    告強制執行系爭定期存款債權而受妨礙，原告並無忍受之義
    務。又系爭權利質權，為原告與大穎公司所設定，非參與聯
    合授信之全體聯貸銀行共同與大穎公司設定，亦非原告專為
    前述聯合授信貸款而設定，自不為「聯合授信合約」、「聯
    合授信銀行合約」之契約效力所及。再者，大穎公司就上述
    聯合授信貸款應提供之擔保物，均已載明於「聯合授信合約
    」第1條規定之擔保物中，並未包括系爭定期存款債權在內
    ，是被告及其他聯貸銀行早有僅就「聯合授信合約」第1條
    所載之擔保物為限，而受清償之認識。依原告與大穎公司所
    訂立之質權設定契約書所載，大穎公司為原告設質之定存單
    ，係擔保伊過去、現在及將來對被告所負一切債務之清償，
    並非專門針對系爭聯貸案而設定，被告自不得抗辯系爭定存
    單質權為本件聯合授信案之擔保品，而要求與原告共同分享
    優先受償之利益。原告係本於專業知識及良知，對大穎公司
    進行信用調查與擔保品分析後，乃額外要求大穎公司以系爭
    定期存款債權設定權利質權之方式增加擔保，方同意參與聯
    合授信貸款，以保護原告廣大存款人及股東之權益。
三、「聯合授信合約」及「聯合授信銀行合約」雖約定兩造等17
    家銀行對於大穎公司之聯合授信貸款債權，除主辦銀行被告
    外，其餘聯貸銀行均不得向大穎公司請求全部給付，又除被
    告外，大穎公司亦不得向其他聯貸銀行為全部之給付，然此
    僅是基於手續、程序之便宜，才約定由主辦銀行被告代其他
    聯貸銀行受領清償後再予分配而已，非得據此即謂系爭聯貸
    債權為連帶或同一。又各聯貸銀行如未依約提供資金，主辦
    銀行並無代墊出資義務，因此所生之損害，亦應由未依約出
    資之聯貸銀行自負債務不履行或其他損害賠償責任，且有關
    大穎公司之債信、財務狀況、營收預測、陳述及報告等資料
    之正確性、可靠度，以及「聯合授信合約」之約定是否足以
    確保債權，各聯貸銀行應各憑其專業知識，根據其認為適當
    之資料及文件，獨立進行信用分析及授信決定，主辦銀行並
    不表示任何意見或承擔任何責任，另被告亦自承原告如不參
    與聯貸，只是聯貸金額變少而已等語，是以，上開「聯合授
    信合約」及「聯合授信銀行合約」雖約明此聯合授信貸款債
    權係連帶債權，然就其實質內容而言，係各別可分、相互獨
    立之債權，各聯貸銀行間並無「共同分享利益」及「共同承
    擔風險」可言。再者，「聯合授信銀行合約亦明白指出各聯
    貸銀行與主辦銀行被告間之關係為「委任」，故各聯貸銀行
    之權利並不當然移轉予主辦銀行被告。
四、爰此聲明：本院92年度執助戊字第3433號被告與大穎公司間
    強制執行事件關於原告部分之強制執行程序，應予撤銷。
貳、被告抗辯：
一、大穎公司於86年間為購置土地興建廠房、購置機器及附屬設
    備，向兩造等17家金融機構申請中長期聯合授信計80億元，
    簽訂「聯合授信合約」及「聯合授信銀行合約」。原告等16
    家銀行委由被告擔任主辦、作業管理及擔保物管理銀行。原
    告參貸金額為6億元，但其實際撥款金額僅3億6,450萬元。
    又依上開「聯合授信合約」第2條第11項、第7條第1項、第2
    項、第19條第4項及「聯合授信銀行合約」第2條第1項之約
    定，兩造等17家金融機構對於大穎公司就上開聯合授信債權
    為連帶債權，大穎公司應向主辦行即被告為清償，否則不生
    清償效力。大穎公司每次所清償之數額，由各參貸銀行按未
    償還餘額之比例受償。各參貸銀行（包括原告）非得全體聯
    合授信銀行團書面之同意，個別無單獨向大穎公司請求給付
    該連帶債權之權利。大穎公司提供各參貸銀行之擔保物，不
    論提供先後，均得作為本授信連帶債權之共同擔保，惟原告
    卻違反商業道德及誠信，隱瞞被告等其他聯合授信銀行，私
    下向大穎公司要求提供擔保品，大穎公司遂自86年12月18
    日起至88年6月29日止陸續以定期存單設定質權予原告，總
    金額超過5億3,312萬5千元。嗣大穎公司對原告之借款清償
    期屆至，原告於88年12月對於上開大穎公司提供之定期存單
    行使抵銷權後，大穎公司對原告尚有餘額3億6,750萬元之系
    爭定期存款債權，斯時原告對大穎公司除有前述聯合授信實
    貸金額3億6,450萬元之連帶債權外，已無其他債權存在，系
    爭權利質權係為擔保全部連帶債權而存在，非僅擔保單一債
    權人（原告）所享有之部分，故被告對於系爭定期存款債權
    聲請強制執行，係為全體聯合授信銀行團之利益，原告既為
    聯合授信銀行團之一，依「聯合授信合約」第7條及民法第
    291條規定，自得按未受償本金餘額比例分受利益，系爭權
    利質權不因強制執行受有妨礙。依「聯合授信合約」第7條
    第2項及「聯合授信銀行合約」第2條第1項之約定「各參貸
    銀行均不可撤回地同意，除主辦行外，任一參貸銀行欲向借
    款人請求連帶債權時，需經聯合授信銀行團全體之同意…」
    足證原告於簽署上揭合約時，已自願放棄單獨對大穎公司請
    求清償債權之權利，其即負有忍受由主辦行即被告對大穎公
    司請求連帶債權（包括強制執行）之義務，故原告提起第三
    人異議之訴，顯無理由。
二、另依「聯合授信合約」第1條第11項及「聯合授信銀行合約
    」第9條之約定，大穎公司依授信項目及額度應出具本票及
    本票授權書交付主辦行即被告存執備兌，授信合約之擔保設
    定文件及其他有關文件資料，亦均交由被告保管，故原告並
    未持有任何系爭授信案相關之撥款及債權權利彰顯文件，自
    無從行使系爭權利質權。系爭權利質權所擔保之債權，為兩
    造等17家金融機構對於大穎公司之聯合授信貸款連帶債權，
    基於權利質權之從屬性，原告既不得單獨行使該聯合授信貸
    款債權，則其系爭權利質權之行使亦同受限制，故系爭權利
    質權之行使，係以全體聯合授信銀行團之同意為停止條件，
    在原告取得全體聯合授信銀行團同意前，伊並無任何權利因
    被告之強制執行受妨礙。退步言之，縱系爭權利質權所擔保
    之債權，非兩造等17家金融機構對於大穎公司之聯合授信貸
    款連帶債權，惟除此之外，原告對大穎公司並無其他債權存
    在，則系爭權利質權亦因擔保債權不存在，而失所附麗，所
    謂物權有優先於債權之效力，並非指優先於物權本身所從屬
    之主債權而言，故原告就系爭定期存款債權並無足以排除強
    制執行之權利存在。
三、原告行使系爭權利質權之優先受償金額，應依該權利質權所
    擔保之聯合授信貸款連帶債權契約關係，即依上開「聯合授
    信合約」及「聯合授信銀行合約」定之。而原告就前述兩造
    等17家金融機構對於大穎公私之聯合授信案，伊之參貸比例
    為7.5%，實際撥貸本金金額則為3億6,450萬元，迄今全數未
    受清償，原告又自承大穎公司對伊尚有存款債權存在，本息
    合計不少於4億1,492萬8,989元，則原告於強制執行程序得
    優先受償之金額，至少有3,l11萬9,674元。系爭權利質權固
    為原告與大穎公司所設定，惟系爭權利質權所擔保之債權，
    既為上揭聯合授信貸款連帶債權，則有關該債權之性質、借
    款金額、撥款、利率、清償期、繳息日、清償方式、清償對
    象、受償及分配，即應以「聯合授信合約」及「聯合授信銀
    行合約」為據，不得泛以所謂物權有優先於債權之效力，即
    否定「聯合授信合約」及「聯合授信銀行合約」對於原告及
    大穎公司之拘束力。
四、且系爭定期存單設定質權之時點，並非全部在「聯合授信合
    約」之前，86年12月19日之後有六筆系爭定期存單均在「聯
    合授信合約」簽訂之後始設定。另從原告86年12月5日第2屆
    第138次常務董事會議事錄可悉系爭定期存款所擔保之債權
    為本聯合授信按之債權，至於質權設定契約書形式上由何人
    簽署、記載擔保原告債權，或被告等16 家參貸銀行知情與
    否，並不改變系爭質權所擔保之債權為全體聯合授信銀行團
    對被告大穎公司連帶債權之事實。「聯合授信合約」第19
    條第4項規定：乙方（大穎公司）提供甲方之擔保物，不論
    提供之先後，甲方均得作為本授信之共同擔保，並以本約為
    提供擔保之證明，所謂之甲方依授信合約前言之記載，係指
    17家銀行之合稱、個別稱之簡寫，故依上開約定被告大穎公
    司提供予原告之系爭定期存單，仍為本授信之共同擔保。兩
    造等17家銀行籌組授信銀行團之方式貸放款項予借款人，其
    目的無非在於共同分享利益及共同承擔風險，否則借款人大
    可向各銀行分別借款，何須組設聯合授信銀行團，而共同分
    享利益及承擔風險之法律機制，即為民法有關連帶債權章節
    之規定，原告在徵信調查後認為主辦行所徵提之擔保品不足
    ，大可向主辦行表示意見，或單獨貸放予大穎公司，其不尋
    此徑，而選擇加入聯合授信銀行團共同分享利益共同承擔授
    信風險，自應受「聯合授信合約」、「聯合授信銀行合約」
    及民法有關連帶債權規定之拘束。
、兩造不爭執之事項：
一、大穎公司於86年間為購置土地興建廠房，於86年12月19日與
    包括兩造在內之17家銀行簽訂「聯合授信合約」，向兩造等
    17 家銀行申請中長期聯合授信貸款，約定授信總額度為80
    億元，其中原告實貸金額為3億6,450萬元。兩造等17家銀行
    為辦理此項聯合授信貸款業務，同時訂立「聯合授信銀行合
    約」，約定由被告擔任主辦銀行、作業管理及擔保物管理銀
    行（本院卷第49、114頁參照）。
二、大穎公司於86年12月18日至88年6月29日，先後與原告訂立
    質權設定契約書，以系爭定期存款債權設定系爭權利質權予
    原告（本院卷第3、122、140、155頁反面參照）。
三、原告對於大穎公司除尚有前述聯合授信貸款債權3億6,750萬
    元本金暨利息，本金及利息合計4億1,492萬8,989元，未獲
    清償外，現已無其他債權存在（本院卷第50頁、第120頁反
    面、第122頁參照）。
四、被告於92年9月間就系爭定期存款債權聲請強制執行，經本
    院民事執行處核發扣押命令且命原告向本院支付轉給命令在
    案（執行案號：92年度執助戊字第3433號）（本院卷第3、
    123頁參照）。
肆、得心證之理由：
一、本件原告起訴主張大穎公司於86年至88年間，先後與原告訂
    立質權設定契約書，以系爭定期存款債權設定系爭權利質權
    予原告，嗣於92年9月間，被告以大穎公司為執行債務人，
    對於系爭定期存款債權聲請強制執行，經本院民事執行處核
    發扣押命令且命原告向本院支付扣押款項在案（執行案號：
    92年度執助戊字第3433號）等事實，已據原告提出質權設定
    契約書、定期存款存單、本院民事執行處92年9月22日北院
    錦92執助戊字第3433號執行命令及94年11月10日北院錦92執
    助戊字第3433號函等件（均影本）為證（本院卷第6至23頁
    參照），且為被告所不爭執，自堪信為真實。又原告主張系
    爭權利質權，足以排除被告對於系爭定期存款債權之強制執
    行云云，被告則以上揭情辭置辯，故本件兩造之主要爭點即
    為：(一)原告對大穎公司之債權及聯貸債權是否為連帶債權，
    原告得否就系爭定期存款單獨優先受償？(二)系爭權利質權是
    否係足以排除被告對於系爭定期存債權強制執行之權利？爰
    審究如下：
(一)、依兩造與大穎公司簽訂之「聯合授信合約」第2條第11項約
    定「各參貸銀行（甲方）對乙方（大穎公司）之債權為連帶
    債權，各參貸銀行行使權利及乙方還款方式，應依本合約第
    七條規定辦理」；第7條第1項、第2項「除經聯合授信銀行
    團會議決議外，乙方之清償應向主辦行（即被告）為之，否
    則不生清償效力。每次乙方清償之數額由各參貸銀行按未償
    還餘額之比例受償之、甲方依本合約對乙方所發生之各項債
    權，均為民法第二八三條規定之連帶債權，惟各參貸銀行均
    不可撤回地同意：除經聯合授信銀行團全體書面同意外，主
    辦行以外之各參貸銀行聲明同意由主辦行行使請求權，各（
    個）別無單獨向乙方請求給付該連帶債權之權利。按數人依
    法律或法律行為，有同一債權，而各得向債務人為全部給付
    之請求者，為連帶債權，民法第283條定有明文。查，兩造
    等17家銀行與大穎公司簽訂之「聯合授信合約」第2條第11
    項既以契約約定本授信之聯貸債權乃連帶債權，第7條第1項
    約定大穎公司應向主辦行即被告為清償，否則不生清償效力
    。且「聯合授信銀行合約」第2條第1項亦約定兩造等17家金
    融機構對於大穎公司就上開聯合授信債權為連帶債權，足見
    爭系爭聯貸債權為連帶債權無疑。至各聯貸銀行間出資之比
    例，主辦銀行是否代墊出資及對大穎公司之徵信等問題，為
    各聯貸銀行間內部分擔之問題，並不影響系爭聯貸債權為連
    帶債權之性質。且「聯合授信合約」第19條第4項約定乙方
    （大穎公司）提供甲方之擔保物，不論提供之先後，甲方均
    得作為本授信之共同擔保，系爭定期存單不論於86年12月19
    日簽訂上揭「聯合授信合約」及「聯合授信銀行合約」之前
    或之後設定質權，兩造依上開約定，系爭定期存單均應屬上
    開聯貸債權之共同擔保物。又原告86年12月5日第二屆第138
    次常務董事會通過之決議：大穎公司向兩造等17家銀行申請
    中長期聯合授信貸款案「9.本案於簽訂聯貸合約前，應提供
    新台幣參億伍仟萬本行存單設質擔保並立具承諾書」；原告
    與大穎公司簽訂之質權設定契約書復約定：擔保大穎公司對
    原告過去、現在及將來所負借款... 以及其他一切債務」等
    語，有原告該次常務董事會議事錄、質權設定契約書10份在
    卷可稽（本院卷第82頁至第86頁、第9頁至第15頁參照），
    足證系爭定期存單擔保之債權包括系爭聯貸債權在內，並非
    僅為原告與大穎公司其他債權之擔保。又權利質權須依附於
    所擔保之債權而存在，權利質權所擔保之債權消滅，其質權
    亦同時消滅，原告對大穎公司除本件聯貸債權中之一部分外
    ，並無其他債權存在，為原告所不爭執，且如上所述，系爭
    聯貸債權既為連帶債權，對17家聯貸銀行及大穎公司而言，
    系爭聯貸債權全部應視為一體而不可分，則系爭定期存單質
    權所擔保者應為系爭聯貸債權全部，而非僅系爭聯貸債權中
    之原告部分。而所謂物權有優先於債權之效力，並非指優先
    於物權本身所從屬之主債權而言，故原告就系爭定期存款設
    定質權，並無優先於系爭聯貸債權受清償之效力，僅具有優
    先於系爭聯貸債權以外之其他大穎公司之債權之效力。再依
    「聯合授信合約」第7條第2項、「聯合授信銀行合約」第2
    條第1項約定，兩造等17家銀行對於大穎公司之聯合授信貸
    款債權，未得兩造等17家銀行全體同意，任一參與此項聯合
    授信貸款業務之銀行，均不得單獨向大穎公司求償（本院卷
    第61頁、第74頁參照），是原告主張伊就系爭定期存款債權
    得單獨優先受償云云，不足為採。
(二)、末按，強制執行法第15條所謂「第三人就執行標的物有足以
    排除強制執行之權利」，係指第三人就執行標的物具有一定
    排他之權利，因強制執行而受侵害且第三人在法律上並無忍
    受之義務者而言。又以金錢債權為標的物之權利質權，於他
    債權人以該金錢債權為執行標的，依強制執行法第115條第1
    項規定，聲請執行法院核發扣押命令，禁止執行債務人收取
    或為其他處分，並禁止第三人向執行債務人清償之情形，權
    利質權人即為同法第34條第2項所定「依法對於執行標的物
    有擔保物權」之債權人，不問其債權是否已屆清償期，應提
    出其權利證明文件，聲明參與分配，故其權利質權本身，以
    及得就該執行標的之金錢債權優先受償之權利，既不因執行
    法院核發扣押命令而喪失，因此即無所謂因強制執行而受侵
    害之可言，自不得提起第三人異議之訴，以排除其他債權人
    對於該金錢債權之強制執行。經查，本件原告就系爭定期存
    款債權雖有系爭權利質權存在，惟兩造對於被告於92 年9月
    間就系爭定期存款債權聲請強制執行，且經本院民事執行處
    核發扣押命令且命原告向本院支付扣押款項（執行案號：92
    年度執助戊字第3433號）之事實，既均無爭執，則依上開說
    明，原告之系爭權利質權，以及得就系爭定期存款債權優先
    受償之權利，尚不因本院民事執行處核發扣押命令而喪失，
    故不生因強制執行而受侵害之情事，自非首揭強制執行法第
    15 條所定就執行標的物有足以排除強制執行之權利。況原
    告不得單獨實行系爭權利質權，系爭權利質權所擔保之債權
    即為聯貸債權本身，亦無優先於聯貸債權受清償之效力，復
    已如前述，是以，原告主張系爭權利質權足以排除被告對於
    系爭定期存款債權之強制執行云云，洵為無據，亦不足採。
二、綜上所述，原告不得就系爭定期存款債權單獨優先受償，系
    爭權利質權亦不足以排除被告對於系爭定期存款債權之強制
    執行。從而，原告依據強制執行法第15條規定，起訴請求撤
    銷本院民事執行處92年度執助戊字第3433號對於系爭定期存
    款債權之強制執行程序，為無理由，不應准許。
伍、本件事證已臻明確，兩造其餘主張、陳述及所提之證據，經
    審酌後認與判決結果不生影響，爰不一一論述，附此敘明。
陸、據上論結，本件原告之訴為無理由，依民事訴訟法第78條，
    判決如主文。
中    華    民    國    95    年    6     月    26    日
                  民事第六庭    法  官  楊晉佳
以上正本係照原本作成。
如不服本判決，應於送達後20日內依對造人數檢具繕本向本院提
出上訴狀上訴於臺灣高等法院。
中    華    民    國    95    年    6     月    26    日
                                書記官  朱俶伶


司法院資訊處製作；財團法人民間司法改革基金會備份。
